臺灣苗栗地方法院民事簡易判決　　　　 100年度苗簡字第93號
原　　　告　杜景水
訴訟代理人　杜盛發
被　　　告　劉鎮雄
　　　　　　劉徐碧霞
上列當事人間確認界址事件，本院於民國100 年9 月20日言詞辯
論終結，判決如下：
    主  文
確認原告所有坐落苗栗縣苗栗市○○段六七八之一地號土地與被
告所有坐落同段六七一之二地號土地間之界址，為如附圖所示D-
E-F 連接線。
訴訟費用由被告負擔二分之一，餘由原告負擔。
    事實及理由
壹、程序事項
一、按確認法律關係之訴，非原告有即受確認判決之法律上利益
    者，不得提起之。民事訴訟法第247 條第1 項前段定有明文
    。所謂即受確認判決之法律上利益，係指法律關係之存在與
    否不明確，致原告在私法上之地位有受侵害之危險，而此危
    險得以對於被告之確認判決除去之而言（最高法院52年台上
    字第1922號判例要旨參照）。本件原告確認其與他人共有坐
    落苗栗市○○段678 之1 地號土地（下稱系爭678 之1 地號
    土地）與被告所有同段671 之2 地號土地（下稱系爭671 之
    2 地號土地）之界址為苗栗地政事務所民國100 年7 月7 日
    苗地二字第1000005587號函覆土地複丈成果圖（下稱附圖）
    所示A-J-K-B-C-G 連接線，於兩造間即屬不明確，致原告私
    法上之地位有受侵害之危險，且此項不明確得以確認判決予
    以排除。是原告提起本件訴訟確認界址，應認有即受確認判
    決之法律上利益，合先敘明。
二、又各共有人對於第三人，得就共有物之全部，為本於所有權
    之請求。但回復共有物之請求，僅得為共有人全體之利益為
    之。民法第821 條定有明文。共有土地之確認界址訴訟，在
    於確定共有土地與毗連土地界址之範圍，為本於土地所有權
    衍生之訴訟，各共有人自有為全體共有人之利益起訴之權能
    ，並無與其他共有人全體共同起訴之必要。況依台灣高等法
    院暨所屬法院84年度法律座談會民事類第15號研討結論，認
    為確認界址之訴並非固有必要共有訴訟，部分共有人得提起
    確認界址訴訟，亦可資參照。故本件原告請求確認界址之系
    爭678 之1 地號土地，雖係由原告與訴外人杜仕發、杜登發
    、杜楊桂瑛所共有，惟本件訴訟原告仍屬當事人適格。
貳、實體事項
一、原告主張：原告所有系爭678 之1 地號土地，與被告所有系
    爭671 之2 地號土地相鄰，上開2 筆土地界址線為如附圖所
    示A-J-K-B-C-G 連接線。原告父親日據時代住於系爭678 之
    1 地號土地上之房屋，然之後發生地震，房屋遭受重創，並
    拆除成空地。被告於50年前建屋時，原告曾要求不要越界，
    但2 樓仍有突出外牆壁至系爭678 之1 地號土地2 尺多，被
    告並在原告土地上鋪置磚牆作為假設界標，嗣後原告欲建屋
    時，兩筆土地所有權人曾商談交換土地事宜。原告所有土地
    面積應為20坪，約39平方公尺，原告亦不希望取得超出原來
    應有之範圍。系爭2 筆土地63年間之地籍圖，係苗栗縣政府
    自行測量，並未告知原告，原告主張系爭2 筆土地界址線為
    如附圖所示A-J-K-B-C-G 連接線。並聲明：確認原告所有系
    爭67 8之1 地號土地與被告所有系爭671 之2 地號土地之界
    址。
二、被告則以：被告父親當初買的時候就有房子而不是空地，於
    49年時已先聲請鑑定四鄰界址，經相鄰人確認清楚後才興建
    房屋。系爭671 之2 地號土地係被告自父母繼承取得，被告
    父親提及曾無條件與原告交換少許土地之事。系爭土地確有
    辦理重測，重測時系爭2 筆土地所有權人即同意現在地籍圖
    之界址線為界址，被告主張以系爭2 筆土地地籍圖上即如附
    圖所示D-E-F 連接線為界址。原告就其所有系爭678 之1 地
    號土地，已先後向苗栗、頭份地政事務所聲請測量鑑界，然
    鑑定結果均與現況相符等語置辯。並聲明：原告之訴駁回。
三、原告主張系爭2 筆土地之界址應以附圖所示A-J-K-B-C-G 連
    接線為界，惟為被告所否認，並主張應以地籍圖經界線即如
    附圖所示D-E-F 連接線為界。是本件應審究者為系爭2 筆土
    地之界址以何者正確？經查：
  (一)按所謂因定不動產界線之訴訟，係指不動產之經界不明，或
    就經界有爭執，而求定其界線所在之訴訟而言，性質上屬於
    形式上之形成之訴。原告提起此訴訟時，祇須聲明請求定其
    界線之所在即可，無須主張特定之界線。縱原告有主張一定
    之界線而不能證明，法院仍不能以此駁回其訴，亦即法院可
    不受兩造當事人主張之拘束，得本於調查之結果，定雙方不
    動產之經界（最高法院90年度台上字第868 號裁判要旨參照
    ）。本件兩造就系爭2 筆土地之界址位置，既存有認定不一
    致之情，其界址之認定，自應參照鄰地界址、現使用人之指
    界、舊地籍圖、現地經界標識之狀況或土地登記簿登記面積
    與土地實測面積之差異程度等標準綜合判斷。又「地籍圖」
    乃屬公務機關所保管之公文書，相鄰兩筆土地間之具體界址
    何在，如有圖地相符之地籍圖可稽，除有證據足資證明地籍
    圖製作過程有與上述界址產生原因不符之錯誤或地籍圖保管
    過程中造成地籍圖損壞之情形外，自宜以地籍圖經界線為準
    。
  (二)本件經本院會同兩造及苗栗地政事務所測量人員現場履勘，
    並依職權囑託苗栗地政事務所分別依原告於勘驗當日現場指
    界位置及苗栗地政事務所保管之地籍圖測繪，並製作面積差
    異表，經該所按原告指界位置及地籍圖經界線所測得之土地
    面積，計算出與土地登記謄本登記面積之差異後，作成複丈
    成果圖即附圖，有本院100 年4 月27日勘驗筆錄、當日所攝
    現場照片3 張及苗栗地政事務所函覆之複丈成果圖（即附圖
    ）在卷可憑（見卷第48至52頁、第80、81頁）。依附圖所示
    原告指界結果，倘依原告主張之A-J-K-B-C-G 連接線為系爭
    2 筆土地之界址，原告所有系爭678 之1地號土地面積為52
    平方公尺，較登記之39平方公尺增加13平方公尺，已達登記
    面積3 分之1 ，而被告所有系爭671 之2地號土地面積為132
    平方公尺，較登記面積減少11平方公尺。另依地籍圖經界線
    即附圖所示D-E-F 連接線為系爭2 筆土地之界址，原告所有
    系爭678 之1 地號土地面積為39平方公尺，被告所有系爭67
    1 之2 地號土地面積為143 平方公尺，系爭2 筆土地與登記
    面積均相符。準此，以附圖所示D-E-F 連接線（即地籍圖經
    界線）為兩造土地界址時，所測得系爭土地面積與地政機關
    登記面積最為相符。而原告主張以附圖所示A-J-K-B-C-G 連
    接線，並未提出任何證據佐證，且其主張之界址，復致系爭
    土地面積與登記面積相差甚鉅（原告土地多出3 分之1 即13
    平方公尺，被告土地減少11平方公尺），顯見原告現場指界
    即附圖所示A-J-K-B-C-G 連接線，並非系爭2 筆土地之正確
    界址。
  (三)至原告所稱應參考63年重測前地籍圖之界址線，惟兩造均稱
    系爭2 筆土地曾交換部分土地，又原告所有系爭678 之1 地
    號土地重測前之登記面積僅32平方公尺，係於63年間重測後
    登記面積始增加為39平方公尺，有苗栗地政事務所函覆本院
    之人工登記簿謄本2 紙在卷可佐（見卷第92、93頁），足認
    系爭2 筆土地於63年間重測時確曾交換部分土地，否則原告
    所有土地何以增加7 平方公尺，原告亦稱其所有系爭土地面
    積應為39平方公尺，而非僅32平方公尺，故63年重測前之地
    籍圖已無從作為系爭2 筆土地界址線之依據。本院審酌上情
    ，參以系爭2 筆土地之登記面積，且地政事務所測量人員與
    兩造均無利害關係，具有土地測量專業技術，所得鑑定成果
    自較為準確，故認原告所有系爭678 之1 地號土地與被告所
    有系爭671 之2 地號土地間之界址，應為如附圖所示D-E-F
    連接線即地籍圖經界線，爰判決如主文第1 項所示。
四、末按確認界址之訴，核其性質，兩造本可互換地位，原告提
    起本件訴訟，就相鄰土地之界址予以釐清，自於雙方均有利
    ，然被告之應訴又係法律規定所不得不然，其進行訴訟自為
    伸張或防禦權利所必要，故兩造應各依2 分之1 之比例負擔
    訴訟費用，較為允洽，爰依職權判決如主文第2 項所示。
五、訴訟費用負擔之依據：民事訴訟法第80條之1 。
中    華    民    國   100    年    10    月    4    日
                  苗栗簡易庭法  官  吳國聖
以上正本係照原本作成。
如對本判決上訴，須於判決送達後20日內向本院提出上訴狀。
如委任律師提起上訴者，應一併繳納上訴審裁判費。
                            書記官  楊思賢
中    華    民    國   100    年    10    月    4    日